【裁判字號】    90,上更(一),745
【裁判日期】    901005
【裁判案由】    組織犯罪防制條例
【裁判全文】
臺灣高等法院刑事判決                          九十年度上更(一)字第七四五號
    上  訴  人
    即  被  告  甲○○
    選任辯護人  文鍾奇
右上訴人因組織犯罪防制條例案件，不服臺灣基隆地方法院八十六年度訴字第一七一
號，中華民國八十七年三月十一日第一審判決（起訴案號：臺灣基隆地方法院檢察署
八十五年度偵字第三八二六、四五六五、四六七一、四八五四號、八十六年度偵字第
一０五七號）提起上訴，經判決後，由最高法院發回更審，本院判決如左：
    主  文
原判決關於甲○○參與以犯罪為宗旨之結社部分撤銷。
甲○○參與犯罪組織，處有期徒刑捌月，應於刑之執行完畢或赦免後令入勞動場所強
制工作年。
    事  實
一、甲○○明知由吳明貴（另案審結）所發起之「天道盟基隆同心會」（以下簡稱為
    同心會）係三人以上，設有發起人、會長、副會長、顧問、委員、組長及會員等
    內部管理結構，以對抗「天道盟太陽會」（以下簡稱太陽會）勢力及為基隆市各
    特種行業圍勢等為犯罪宗旨，而具有集團性、常習性及脅迫性之不法犯罪組織，
    竟於民國八十四年九月七日受張勝福之邀前往基隆市○○路富豪園餐廳內，參加
    由吳明貴所發起設立並主持以前開犯罪為宗旨之「天道盟基隆同心會」犯罪組織
    成立大會，席間吳明貴宣稱基隆同心會成立，由張勝福當會長、李聰敏當副會長
    ，並以甲○○為顧問。甲○○當場未予承諾，亦未否認而默然接受。嗣因與太陽
    會結仇愈烈，遂於八十四年九月十四日，由當時之會長張勝福、副會長李聰敏（
    以上二人另案審結）等人各指揮手下幫眾多人，持木棍等兇器，兵分三路前往位
    在基隆市內由太陽會所圍勢之商店打砸以資報復，甲○○亦獲派任務，尾隨前往
    基隆市○○○路一號九樓太陽會所圍勢之金雪莉酒店（起訴書誤載為同地四樓朝
    代ＫＴＶ）觀看砸毀情形（毀損部分未據告訴），惟甲○○雖於八十五年十二月
    十一日組織犯罪防制條例公布前之八十五年十一月二十六日為警拘獲到案，經台
    灣基隆地方法院檢察署檢察官訊問後，以其涉犯恐嚇取財罪嫌疑重大，有逃亡及
    有事實足認為有湮滅、偽造、變造證據或勾串共犯或證人之虞為由，而有羈押之
    必要，予以收押禁見，但仍參與前述犯罪組織，未脫離「天道盟基隆同心會」，
    迨於八十五年十二月二十六日，始在台灣基隆看守所立具脫離犯罪組織切結書，
    脫離前揭幫派組織。
二、案經基隆市警察局、台北市政府警察局移送暨台灣基隆地方法院檢察署檢察官自
    動檢舉偵辦起訴。
    理  由
一、前開事實業據上訴人即被告甲○○於警方調查、檢察官偵查、原審調查及本院歷
    審審理中供稱：「（你是否為天道盟基隆同心會的顧問？同心會成立當天你有無
    參加？）是。我有參加，是張勝福（會長）要我當顧問」「（你參與砸太陽會的
    朝代ＫＴＶ？）攜帶木棒約六人，是張勝福、劉俊生指派給我的」、「我率領手
    下到朝代ＫＴＶ後，我在樓下沒有上去，他們去後只砸玻璃沒有傷人」（見八十
    五年度偵字第三八二六號卷第三二頁正面）、「（是同心會成員？）為顧問」、
    「（八十四年九月間為何去砸太陽會店？）是劉俊生在銀座酒家被太陽會『阿善
    』欺侮，故他找我與張勝福及李聰敏帶人去砸三家店」（見前開偵查卷第四六頁
    正面、反面）、「．．．，介紹我是顧問，當場我也不好意思拒絕」、「．．．
    ，我有去現場，但我沒有帶手下，且我到現場時他們已砸完了，他們只是叫我去
    看」（見原審卷第十四頁反面、第三七頁正面）、「（你於八十四年九月七日受
    張勝福之邀前往基隆市○○路富豪園餐廳內，參加由吳明貴所發起以犯罪為宗旨
    之不良幫派組織「天道盟同心會」成立大會，席間吳明貴宣稱基隆同心會成立，
    由張勝福當會長、李聰敏當副會長，並以你為顧問？）沒有意見」等語（本院九
    十年八月二十四日審判筆錄第三頁）綦詳，核與共同參與該天道盟同心會之成員
    張勝福於警訊中供稱：「我們同心會設有委員，．．．，顧問是綽號『豬哥』之
    甲○○一人，再來就是會長、副會長，．．．」、「（你們是如何砸店？攜帶兇
    器？）．．．，第三組則由『豬哥』之甲○○率領其手下砸朝代ＫＴＶ，．．．
    」等語（八十六年度偵字第一０五七號偵查卷第十三頁反面、第十五頁正面）及
    李聰敏（副會長）於警訊中供述：「是吳明貴主持的，吳明貴一開始就說：今天
    大家來這裡吃飯就是基隆同心會成立的開始，以後希望大家同心協力合作，為天
    道盟基隆同心會打拼，．．．，當天我與張勝福、簡進榮、蘇金福、甲○○、．
    ．．等人坐同一桌，．．．」、「（天道盟基隆同心會成立的宗旨為何？）．．
    ．對抗天道盟太陽會的勢力及為本市各種特種行業圍勢等」、「．．．，我和簡
    進榮任副會長，委員（另稱顧問）甲○○等，．．．」、「．．．，甲○○負責
    砸新朝代ＫＴＶ，．．．」等語（八十六年偵字第一０五七號卷第十七頁正面、
    反面、第十八頁正面）相符。並有台灣基隆看守所八十六年三月廿五日基所滄戒
    字第０三一四號函及附件脫離犯罪組織切結書在原審可稽（見原審卷(一)第二二頁
    至第二四頁）。其參加以犯罪為宗旨之結社犯行業臻明確。
二、被告雖以：其於八十五年十一月二十六日為警拘提到案，檢察官以其涉嫌恐嚇取
    財罪，予以收押禁見（見八十五年度偵字第三八二六號卷第五七頁），其在收押
    禁見期間，獲悉組織犯罪條例於八十五年十二月十三日施行，立即於同年十二月
    二十六日在台灣基隆看守所書立切結書，聲明脫離「天道盟基隆同心會」，是自
    組織犯罪防制條例公佈施行，以迄被告聲明脫離時止，被告既因另案羈押在台灣
    基隆看守所，已脫離天道盟基隆同心會云云。經查被告固於前述時間，為檢察官
    收押禁見，已如前述，並於八十五年十二月二十六日在台灣基隆看守所書立切結
    書可查。然被告於組織犯罪防制條例尚未施行前之八十五年十一月二十六日起雖
    為警拘提到案並遭檢察官收押禁見，惟迄同年十二月二十六日前並未向警方或偵
    查機關表示接受裁判之意，更無其他事證證明其已脫離天道盟基隆同心會，實難
    僅以其被動遭檢察官收押禁見即認其有脫離前開幫會之意。再按，所謂行為繼續
    ，係以一個行為持續的侵害一個法益，換言之，即以單一之犯意，繼續進行同一
    犯罪，在未完成其犯罪前，其各個舉動不過為犯罪行為之一部分。而組織犯罪防
    制條例第三條第一項之參與犯罪組織，其處罰在於該組織之危害社會法益，因之
    ，凡參與以犯罪為宗旨之組織，其一經參與，犯罪即屬成立，且在自首或有其他
    事證證明其確已脫離該結社以前，其違法及侵害法益之情形仍繼續存在，自屬行
    為繼續之繼續犯。此與略誘罪之被害人在未脫離犯罪者之實力支配前，犯行仍屬
    繼續無異（見司法院三十七年院解字第三八五九號解釋）。即司法院大法官會議
    釋字第六十八號解釋亦認﹕「凡曾參加叛亂組織者，在未經自首或有其他事證證
    明其確已脫離組織以前，自應認為係繼續參加」。因之，既無被告於八十五年十
    二月二十六日前已脫離組織之事證，應認其仍繼續參與犯罪組織犯罪行為繼續至
    八十五年十二月二十六日聲明脫離時終止。
三、又被告辯護人辯稱：組織犯罪防制條例，經總統於八十五年十二月十一日公布施
    行，依該條例第十八條規定在該條例施行前已成立之犯罪組織，其成員在該條例
    施行後，二個月內未發覺犯罪前，脫離該組織，並向警察機關登記者，免除其刑
    。此二個月，應係法律猶豫期間。被告於八十四年九月七日參加吳明貴發起之犯
    罪結社「天道盟基隆同心會」，經警察於八十五年十月三日訊問李聰敏時供出被
    告參與該組織，但警察機關及檢察官，並未就此項涉嫌犯罪，繼續偵查，在被告
    於上開法律猶豫期間內之八十五年十二月二十六日在台灣基隆看守所書立切結書
    ，聲明脫離該組織前，對於被告是否屬於天道盟基隆同心會成員，並無確切之根
    據得為合理之可疑云云。經查：證人即基隆市警察局保安隊小隊長乙○○於本院
    調查時證稱：「當初李聰敏有供出甲○○是顧問，．．．」、「因為當時在辦理
    在碼頭抽保護費的案子，我們就依照李聰敏的筆錄，去堂口查名冊、印信，但是
    沒有查到，我們有調甲○○來訊問，．．．，但是他沒有承認，我不是整個行動
    都有參與，我們警方有懷疑甲○○有參與同心會，因為張福勝也有供述他，我們
    警方有懷疑他，但是為何甲○○是以自首的方式來移送，我不知道，．．．，我
    記憶中有移送甲○○有妨害秩序、恐嚇取財，．．．」等語（見本院九十年九月
    十日訊問筆錄第三頁），即被告於本院調查時亦供承：「．．．，當時警方有問
    我有無參與同心會犯罪組織，我有認罪，．．．」等語（見本院九十年九月十日
    訊問筆錄第三頁），是被告係在該基隆市警察局保安隊小隊長知悉被告參與犯天
    道盟基隆同心會之犯罪嫌疑後，亦即犯罪已發覺後，經警追問始自白供出其參與
    犯罪組織，與自首要件顯不相符。本案事證明確，被告犯行，洵堪認定。
四、如前所述，被告係參與以犯罪為宗旨之結社，所為原應犯刑法第一百五十四條第
    一項之罪，惟因國家為加強防制組織犯罪，以維護社會秩序，保障人民權益，特
    別制定組織犯罪防制條例，經總統於八十五年十二月十一日公布施行，關於參與
    犯罪組織，該條例第三條並有規定。被告參與犯罪組織之行為繼續至上揭法律施
    行以後，中間並無脫離該組織並向警察機關登記之情形，如前所述，仍應受組織
    犯罪防制條例之規範。核被告所為係犯組織犯罪防制條例第三條第一項後段參與
    犯罪組織之罪。又被告於偵查中自白本案犯罪，應依組織犯罪防制條例第八條第
  一項之規定，減輕其刑。又被告於台灣基隆看守所書立切結書，聲明脫離該組織
    前，警方即因李聰敏等人之供述知被告涉犯本案之犯罪事實，自不符刑法第六十
    二條自首及組織犯罪防制條例第十八條得免除其刑之規定。
五、原審以被告罪證明確，據以論罪科刑，固非無見。然被告於組織犯罪防制條例公
    布施行後，雖無證據證明其在台灣基隆看守所有主持、操縱或指揮天道盟基隆同
    心會之事證；然被告仍繼續參與該犯罪組織。原審僅依刑法第一百五十四條第一
    項論罪，尚有未洽。被告上訴否認犯罪雖無理由，然原判決既有未當，自應由本
    院撤銷改判。並審酌天道盟為國內知名、具影響力之犯罪組織，為以從事特種行
    業圍勢等行為為主要經濟源之犯罪集團，被告之品行、智識程度、犯罪之手段，
    危害社會治安甚鉅，犯情非輕及其犯罪後坦承犯行之態度等一切情狀，量處如主
    文所示之刑，並應於刑之執行完畢或赦免後令入勞動場所強制工作三年。
據上論斷，應依刑事訴訟法第三百六十九條第一項前段、第三百六十四條、第二百九
十九條第一項前段，組織犯罪防制條例第三條第一項後段、第三項前段、第八條第一
項末段，判決如主文。
本案經檢察官曾忠己到庭執行職務。
中  華      民      國      九十      年      十    月        五    日
                              臺灣高等法院刑事第六庭
                                  審判長法  官  陳  春  秋
                                        法  官  王  麗  莉
                                        法  官  徐  培  元
右正本證明與原本無異。
如不服本判決應於收受送達後十日內向本院提出上訴書狀，其未敘述上訴之理由者並
得於提起上訴後十日內向本院補提理由書（均須按他造當事人之人數附繕本）。
                                        書記官  秦  仲  芳
中      華      民      國    九十    年    十      月      八        日
附錄    本判決論罪科刑法條：
組織犯罪防制條例第三條：
發起、主持、操縱或指揮犯罪組織者，處三年以上十年以下有期徒刑，得併科新臺幣
一億元以下罰金；參與者，處六月以上五年以下有期徒刑，得併科新臺幣一千萬元以
下罰金。
犯前項之罪，受刑之執行完畢或赦免後，再犯該項之罪，其發起、主持、操縱或指揮
者，處五年以上有期徒刑，得併科新臺幣二億元以下罰金；參與者，處一年以上七年
以下有期徒刑，得併科新臺幣二千萬元以下罰金。
犯第一項之罪者，應於刑之執行完畢或赦免後，令入勞動場所，強制工作，其期間為
三年；犯前項之罪者，其期間為五年。
前項強制工作，於刑之執行完畢或赦免後，檢察官認為無執行之必要者，得檢具事證
聲請法院免其執行。
第三項強制工作執行已滿一年六個月，而執行機關認為無繼續執行之必要者，得檢具
事證，報請檢察官聲請法院免予繼續執行。


司法院資訊處製作；財團法人民間司法改革基金會備份。
